臺灣高等法院民事判決　　　　　　　　 96年度重上字第397號
上　訴　人　工信工程股份有限公司
法定代理人　乙○○
訴訟代理人　李家慶律師
　　　　　　梅芳琪律師
　　　　　　池美佳律師
被上訴人　　寶華商業銀行股份有限公司
法定代理人　甲○○
訴訟代理人　侯水深律師
　　　　　　張沐芝律師
上列當事人間第三人異議之訴事件，上訴人對於中華民國96 年5
月11日臺灣臺北地方法院95年度重訴字第828號第一審判決提起
上訴，本院於96年11月6日言詞辯論終結，判決如下：
    主  文
上訴駁回。
第二審訴訟費用由上訴人負擔。
    事實及理由
甲、程序方面：
一、被上訴人寶華商業銀行股份有限公司法定代理人於民國 (下
    同)96年7月17日變更為甲○○（本院卷，37頁），其具狀聲
    明承受訴訟，應予准許。
二、最高法院66年台上字第3470號判例明載：「分公司為受本公
    司管轄之分支機構，並無獨立之財產，為謀訴訟上便利，現
    行判例雖從寬認分公司就其業務範圍內之事項涉訟，有當事
    人能力，但不能執此而謂關於分公司業務範圍內之事項，不
    得以總公司名義起訴。」本件關於被上訴人分公司業務範圍
    內之事項，上訴人對被上訴人起訴，於法並無不合。
乙、實體方面：
一、上訴人起訴主張：其於93年06月11日與訴外人智元營造有限
    公司（以下簡稱智元公司）訂立工程合約，以含稅新台幣（
    以下同）3億4721萬元將「玉長公路6K+620～10K+480.隧道
    新建工程之隧道工程（東洞口）」（以下簡稱系爭工程）交
    付智元公司次承攬。智元公司於93年10月06日將定存於被上
    訴人忠孝分行計1500萬元（375萬元4張）之定期存款單，及
    被上訴人忠孝分行定期存款單質權設定覆函，一併交付於上
    訴人，以代系爭工程履約保證金1500萬元之繳納，故1500
    萬元之定期存單，已生債權質權之設定效力。智元公司於94
    年7、8月間，因陸續發生票據退票而停止施作系爭工程，上
    訴人乃於94年8月23日向智元公司為終止系爭工程合約之意
    思表示，並於95年03月29日函附「實行質權通知書」、「定
    期存款單質權設定覆函」及「定期存款單」請求被上訴人忠
    孝分行辦理給付該4張定期存款1500萬元，詎被上訴人竟傳
    真其聲請原法院所發執行命令，以為拒絕給付之依據，爰依
    合約及質權關係提起本件訴訟。並上訴聲明：
    (一)原判決廢棄。(二)被上訴人應給付上訴人1500萬元及自起訴
    狀繕本送達之翌日起至清償日止按週年利率5%計算之利息。
    (三)願預供現金或同額之合作金庫銀行股份有限公司之無記名
    可轉讓定期存款存單為擔保請准宣告假執行。
二、被上訴人辯稱：智元公司向上訴人承攬系爭工程，智元公司
    僅係借牌出名之營造商，真正之承攬人為士傑工程有限公司
    （下稱士傑公司）。因此，自開工伊始，實際施作系爭工程
    之人，即為士傑公司，此為上訴人所明知。智元公司之所以
    發生財務危機，產生跳票債信問題，係因其他因素所造成，
    與系爭工程之施作無關。上訴人發現智元公司發生財務危機
    ，即行發函表示與智元公司終止系爭工程合約，隨即與士傑
    公司另簽訂乙份工程合約，而由士傑公司繼續施作，現仍順
    利施工中，工程從未中斷。被上訴人並無出具履約保證書，
    而係借貸款項予智元公司後，由智元公司為定期存款，再以
    定存單設定質權給上訴人方式為履約保證。上訴人雖提出定
    期存單、實行質權通知書、定期存單質權設定覆函等向被上
    訴人請求給付，惟系爭工程並無停工情事，上訴人未受有任
    何不履行或不依約履行之損害，對智元公司之債務不履行債
    權本不存在，被上訴人自得拒絕給付。並答辯聲明：(一)上訴
    駁回。(二)如受不利益判決願供擔保請求免為假執行之宣告。
三、兩造不爭執之事實：
  (一)上訴人與智元公司訂立「玉長公路6K+620～10K+480.隧道新
    建工程之隧道工程（東洞口）」系爭工程承攬契約（原證一
    ）。
  (二)智元公司將定存於被上訴人1500萬元（375萬元4張）之定期
    存款單，及被上訴人忠孝分行之定期存款單質權設定覆函，
    一併交付上訴人。
  (三)智元公司於94年7、8月間，因陸續發生票據退票，上訴人乃
    終止系爭工程合約，並依實行質權通知之相關程序，請求被
    上訴人辦理給付該定期存款。
四、關於上開定期存單設定質權之意義，上訴人主張：其性質乃
    在確保履約保證金之給付，被上訴人出具之「定期存款單質
    權設定覆函」，是替代履約保證金現金之提出，屬付款之承
    諾而非履約之擔保，故具有相當之獨立性，與民法上之保證
    係於主債務人債務不履行時方具作用，有從屬性與補充性者
    不同，並非履約保證契約。被上訴人則認為應屬履約保證契
    約。經查：
  (一)依系爭合約補充說明第21條第2項約定：總價10%之履約保證
    金，其中1500萬元得以金融機關履約保證書為之，其餘以銀
    行發行之保證本票為之（原審卷，16頁反面）。該項並未約
    定定期存單之設質係為替代履約保證金之現實提出，或替代
    履約保證書之出具。
  (二)智元公司將定存於被上訴人1500萬元（375萬元4張）之定期
    存款單，及被上訴人分行定期存款單質權設定覆函，一併交
    付於上訴人。其中定期存款單質權設定覆函，載明存單係以
    擔保質權人（上訴人）對於系爭工程之履約保證金之質物債
    權（原審卷，19頁），應認該定期存單並非金融機關出具之
    履約保證書，也不是替代履約保證金之現實提出，應為履約
    保證金債權之擔保。
五、上訴人主張：智元公司於94年7、8月間，因陸續發生票據退
    票而停止施作系爭工程，上訴人已於94年8月23日向智元公
    司為終止系爭工程合約之意思表示，其依系爭工程合約第25
    條第2款約定，得請求總價20%即6944萬2000元之違約金，其
    受有損害即增加支出之4695萬3977元，故得請求被上訴人給
    付該4張定期存款1500萬元等語。被上訴人辯稱：係爭工程
    並無停工情事，上訴人未受有任何不履行或不依約履行之損
    害，對智元公司之債務不履行債權本不存在，被上訴人自得
    拒絕給付等語。經查：
  (一)定期存款單質權設定是履約保證金債權之擔保，而履約保證
    金是本件合約損害賠償之擔保，故上訴人請求被上訴人給付
    該定期存單之存款1500萬元，應證明其有權請求損害賠償或
    違約金之事實。
  (二)上訴人雖主張其因智元公司發生退票而停工，已於94年8 月
    23日依系爭工程合約第25條第2款約定向智元公司發函終止
    系爭合約等語，並提出信函為證（原審卷，17頁）。惟該信
    函內容明載其係依系爭工程合約第25條「第1款」而非「第2
    款」約定終止契約。故主張其得依該第2款規定請求6944 萬
    2000元違約金及4695萬3977元損害賠償云云，即無可採。
  (三)退步而言，縱認上訴人主張其係因智元公司陸續發生票據退
    票而停止施作系爭工程，故94年8月23日函之真意係依系爭
    工程合約第25條第2款第3目「開工後任意停止工作」約定而
    解除合約等語屬實。查被上訴人否認系爭工程有停止施作情
    事，證人即智元公司財務經理黃燕美到院證稱：「工程是士
    傑公司完成的，智元公司在合約期間因為票據退票，所以工
    信公司才跟我們解約，實際上都是士傑公司去做的，我們只
    有派一個工地主任監工，解約前去請款都是智元公司去領的
    」、「智元公司跳票的原因與本件工程無關。是公司內部管
    理的問題」、「施工中沒有因為跳票而中斷」等語（原審卷
    ，105頁反面至106頁）。上訴人亦承認智元工司在現場監工
    ，實際上是士傑公司施作系爭工程，士傑公司並未停工等事
    實（本院卷，46頁）。上訴人既未舉證證明系爭工程因智元
    公司陸續發生票據退票停止施作致其發生損害或得請求違約
    金之事實，其主張已依系爭合約第25條第2款第3目約定解除
    合約，得依該第2款規定請求6944萬2000元違約金及4695萬
    3977元損害云云，亦無可採。
  (四)上訴人既未能提出證據證明其因智元公司退票有權對被上訴
    人請求損害賠償或違約金之事實，其依據合約及質權關係請
    求被上訴人給付該定期存單之存款1500萬元，即屬不能准許
    。
六、從而上訴人依合約及質權關係請求被上訴人應給付上訴人15
    00萬元及自起訴狀繕本送達翌日起至清償日止按週年利率5%
    計算之利息，為無理由，不應准許。其假執行聲請失所附麗
    ，應併予駁回。是則原審判為上訴人敗訴之判決，及駁回其
    假執行之聲請，於法並無不合。上訴意旨指摘原判決不當，
    求予廢棄改判，為無理由，應予駁回。
七、本件事證已臻明確，兩造其餘主張與舉證，無一一論列之必
    要，併此敘明。
丙、據上論結，本件上訴為無理由，依民事訴訟法第449條第1項
    、第78條，判決如主文。
中　　華　　民　　國　　96　　年　　11　　月　　13　　日
　　　　　　　　　　民事第十三庭
                    　  審判長法　官　黃嘉烈
　　　　　　　　　　　　      法　官  吳燁山
　　　　　　　　　　　    　  法　官  高鳳仙
正本係照原本作成。
如不服本判決，應於收受送達後20日內向本院提出上訴書狀，其
未表明上訴理由者，應於提出上訴後20日內向本院補提理由書狀
（均須按他造當事人之人數附繕本）上訴時應提出委任律師或具
有律師資格之人之委任狀；委任有律師資格者，另應附具律師資
格證書及釋明委任人與受任人有民事訴訟法第466條之1第1項但
書或第2項（詳附註）所定關係之釋明文書影本。
中　　華　　民　　國　　96　　年　　11　　月　　15　　日
　　　　　　　　　　　　　　　書記官　黃慶霽
附註：
民事訴訟法第466條之1（第1項、第2項）：
對於第二審判決上訴，上訴人應委任律師為訴訟代理人。但上訴
人或其他法定代理人具有律師資格者，不在此限。
上訴人之配偶、三親等內之血親、二親等內之姻親，或上訴人為
法人、中央或地方機關時，其所屬專任人員具有律師資格並經法
院認為適當者，亦得為第三審訴訟代理人。
